臺灣桃園地方法院民事簡易判決
110年度桃簡字第1917號
原      告  詹雨涵  
訴訟代理人  謝清昕律師
複  代理人  張義閏律師
            謝宇豪律師
被      告  黃國忠  
訴訟代理人  陳鼎正律師
上列當事人間請求分割共有物事件，本院於民國111年8月3日言
詞辯論終結，判決如下：
    主      文
一、兩造共有如附表一所示之土地應予變價分割，所得價金由兩
    造按各二分之一之比例分配。
二、訴訟費用由兩造各負擔二分之一。
    事實及理由
壹、程序部分：
一、按原告於判決確定前，得撤回訴之全部或一部。但被告已為
    本案之言詞辯論者，應得其同意；訴之撤回，被告於期日到
    場，未為同意與否之表示者，自該期日起；其未於期日到場
    或係以書狀撤回者，自前項筆錄或撤回書狀送達之日起，十
    日內未提出異議者，視為同意撤回，民事訴訟法第436條第2
    項適用第262條第1項、第4項分別定有明文。查，本件原告
    起訴時，原併就如附表二所示之共有建物（下稱系爭建物）
    亦請求分割，嗣於民國111年5月31日具狀及於111年6月23日
    之言詞辯論期日當庭以言詞表示撤回對系爭建物之分割請求
    （見本院卷78、81頁)，而被告迄未聲明異議，核原告所為
    係撤回訴之一部，依上開規定，應予准許。
二、又訴訟繫屬中為訴訟標的之法律關係，雖移轉於第三人，於
    訴訟無影響；但第三人如經兩造同意，得聲請代當事人承當
    訴訟，民事訴訟法第254條第1項、第2項前段定有明文。準
    此，原告於110年10月8日以被告黃詹貴琴為附表一所示土地
    （下合稱系爭土地）之共有人，而對其提起本件分割共有物
    之訴，然黃詹貴琴於訴訟繫屬中即110年10月28日，將系爭
    土地贈與配偶即被告黃國忠乙情，有土地登記第一類謄本及
    異動索引（見本院卷第26至31頁）附卷可考，後黃國忠於11
    1年6月20日具狀聲請承當訴訟（見本院卷第79頁），且獲原
    告及黃詹貴琴之同意（見本院卷第81頁），自應准其所請。
貳、實體部分：
一、原告主張：系爭土地為兩造所共有，應有部分各為2分之1，
    而共有人間並無不予分割之約定，然兩造因關係不睦而無法
    自行達成分割之協議。又坐落在系爭土地上之系爭建物原為
    訴外人即被繼承人詹阿鳳所有，詹阿鳳於87年4月18日過世
    後，系爭建物由被告及訴外人詹桂蘭暨原告之父詹宗益繼承
    而公同共有，3人為消滅系爭建物之公同共有狀態，亦欲進
    行遺產分割之訴。而今系爭土地因有系爭建物坐落，若以原
    物分割之方式，系爭土地將無法使用，且兩造亦無繼續維持
    共有之意願，為有效整併系爭土地及建物之所有權，及便於
    日後所有權之轉讓，應以變價分割較為適當。故依民法第82
    3條、第824條第2項第2款之規定提起本件訴訟。並聲明：如
    主文第1項所示。
二、被告則以：系爭土地因有系爭建物坐落其上，應屬依照物之
    使用目的不宜分割之情，然若要進行分割者，則應予變價分
    割等語，資為抗辯。並聲明：原告之訴駁回。
三、本院得心證之理由：
　㈠系爭土地為兩造所共有，應有部分各為2分之1，而訴外人詹
    阿鳳於系爭土地上蓋有未辦理保存登記之系爭建物，後詹阿
    鳳過世而由繼承人即被告及詹桂蘭、詹宗益所繼承，然被告
    、詹桂蘭、詹宗益就系爭建物迄未辦理遺產分割而仍為公同
    共有等情，有土地登記第一類謄本、地籍異動索引、戶籍資
    料、繼承系統表及現場照片等（見本院卷第20至22頁、第26
    至31頁、第36頁、第57至62頁、第68至71頁），並為兩造所
    不爭執（見本院卷第65至67頁），是此部分之事實，應先堪
    以認定。
　㈡按各共有人，除法令另有規定外，得隨時請求分割共有物，
    但因物之使用目的不能分割或契約訂有不分割之期限者，不
    在此限，民法第823條第1項定有明文。又所謂因物之使用目
    的不能分割，係指共有物繼續供他物之用，而為其物之利用
    所不可缺，或為一權利之行使所不可缺者而言，例如界標、
    界牆、區分所有建築物之共同部分等是，至分割後土地是否
    與建物分離係分割之結果，與因物之使用目的不能分割，兩
    者內涵不同，最高法院97年度台上字第1593號民事判決意旨
    可資參照。被告雖以前詞置辯。然查，系爭土地為兩造所共
    有，系爭建物則係被告、詹桂蘭、詹宗益公同共有乙情，業
    經本院認定如上，是系爭土地及建物除被告外，其餘所有權
    人均不同；復參以系爭建物為被告自行居住使用之透天住宅
    乙情，有現場照片（見本院卷第36頁）附卷可參，並為被告
    所不爭執（見本院卷第65頁），足見系爭建物非為區分所有
    建築物，揆諸上開說明，系爭土地上雖有系爭建物，亦與因
    物之使用目的不能分割相異，則被告上開所辯，洵屬無據，
    不足憑採。
　㈢再分割共有物，究以原物分割或變價分配其價金，法院有自
    由裁量之權，不受共有人主張之拘束，然仍應斟酌當事人之
    聲明，共有物之性質、經濟效用及全體共有人利益等，公平
    裁量。必於原物分配有困難者，始予變賣，以價金分配於各
    共有人。至所謂各共有人均受原物之分配顯有困難，當依社
    會一般之觀念定之，包括法律上之困難（如法律上禁止細分
    ），以及事實上之困難（如共有物本身無法為原物分割、共
    有人按其應有部分分配後，顯然減損其價值或所獲分配之共
    有物極少，致難以利用），最高法院108 年台上字第1841號
    民事判決意旨可資參照。查，系爭土地為面積93平方公尺之
    長方形土地，系爭土地左右兩側均為他人所有之土地及建物
    ，且系爭土地上坐落有系爭建物等情，有上開土地登記第一
    類謄本、現場照片及地籍圖騰本（見本院卷第32頁）附卷可
    憑，復參以系爭建物之共有人亦欲提起遺產分割之訴而消滅
    公同共有關係等情，亦經兩造陳明在卷（見本院卷第87頁背
    面），是若以原物分割者，系爭土地之分割將因系爭建物及
    日後通行等原因，而僅能為面寬較小之狹長型分配，然此不
    利於兩造後續建造房屋等使用，徒然減損系爭土地之利用價
    值及經濟效用，亦不利於日後與系爭建物之所有權整併關係
    ，況兩造亦均陳明無法繼續維持共有關係，應以變價分割較
    為合適等語（見本院卷第83至84頁、第87頁背面），是系爭
    土地若採原物分割，應非妥切。
  ㈣本院審酌系爭土地之面積、位置、形狀與性質、共有人之意
    願及系爭土地使用現況等一切因素，認系爭土地採變價方式
    分割，可使土地不再細分減損價值，並得發揮整體利用之經
    濟效益。各共有人於系爭土地變賣時，亦得視斯時系爭土地
    之使用狀況、自身之經濟能力、財務調度狀況等，再決定是
    否參加競標或行使共有人優先承買權取得土地，更具彈性。
    且兩造透過市場競價之良性競爭，受分配之金額均可增加，
    得兼顧全體共有人利益，至系爭建物日後亦可透過與單獨地
    主協商等方式解決彼此間之法律關係，使權利義務關係趨向
    單純化。故而變賣系爭土地，將所得價金依應有部分分配予
    兩造，應為適當、公平之分割方法。
四、從而，原告依民法第823條、第824條第2項第2款之規定，請
    求就系爭土地予以判決分割，為有理由。系爭土地之分割方
    式，應以變價分割即變賣土地，將所得價金由兩造按應有部
    分各1/2分配取得為宜，爰判決如主文第1項所示。
五、本件事證已臻明確，兩造其餘主張、陳述及所提之證據暨攻
    擊防禦方法，核與判決結果不生影響，爰不逐一論述，併此
    敘明。
六、按分割共有物乃具非訟事件之性質，本院斟酌何種分割方法
    較能增進共有物之經濟效益，並兼顧如共有人之利益，以決
    定適當之分割方法，不因何造起訴而有不同，故原告請求分
    割之訴雖有理由，惟關於訴訟費用負擔，本院認仍應由如兩
    造依系爭土地應有部分比例，各自分擔一半之訴訟費用較符
    公平原則，爰依民事訴訟法第80條之1之規定，諭知如主文
    第2項所示。　　
中　　華　　民　　國　　111 　年　　8 　　月　　19　　日
                  桃園簡易庭  法  官  顏嘉漢
以上為正本係照原本作成。
如不服本判決，應於送達後20日內，向本院提出上訴狀並表明上
訴理由，如於本判決宣示後送達前提起上訴者，應於判決送達後
20日內補提上訴理由書（須附繕本）。
如委任律師提起上訴者，應一併繳納上訴審裁判費。   
中　　華　　民　　國　　111 　年　　8 　　月　　19　　日
                              書記官  楊上毅
附表一：
編號 土地坐落 面積 權利範圍 1 桃園市○○區○○段○○○段000○00地號 73平方公尺 詹雨涵、黃國忠各1/2 2 桃園市○○區○○段○○○段000○00地號 17平方公尺  3 桃園市○○區○○段○○○段000○00地號 3平方公尺  

附表二：
建號 門牌號碼 未保存登記之建物 桃園市○○區○○路0段000號